【裁判字號】    96,訴,3915
【裁判日期】    970723
【裁判案由】    政府採購法
【裁判全文】
臺北高等行政法院判決
                                     96年度訴字第03915號
                              .
原      告  國發醫療器材股份有限公司
代  表  人  甲○○
被      告  中央研究院
代  表  人  乙○○（院長）
訴訟代理人  丁○○
            丙○○
            戊○○
上列當事人間因政府採購法事件，原告不服行政院公共工程委員
會中華民國96年11月2日訴0000000號採購申訴審議判斷書，提起
行政訴訟。本院判決如下：
    主  文
原告之訴駁回。
訴訟費用由原告負擔。
    事  實
一、事實概要：原告參與被告所屬分子生物研究所( 下稱被告之
    分子生物所) 辦理之「96-I MBSR17 藍色不織布隔離衣帽鞋
    套等一批」採購案( 下稱系爭採購案) ，經該所以底價新台
    幣(下 同)573,000元決標予原告。嗣原告認為底價訂定不合
    理而提出異議，要求重新議價後再簽約，被告因認原告得標
    後無正當理由而不訂約，依政府採購法第101 條第1 項第7
    款規定，欲將其刊登於政府採購公報，經原告提出異議，不
    服被告96年8 月23日總務字第0960245960號函異議處理結果
    ，提出申訴，經行政院公共工程委員會（下稱公共工程會）
    審議決定駁回後，遂提起本件行政訴訟。
二、兩造聲明：
    (一)原告聲明：審議判斷及原異議處理結果均撤銷。
    (二)被告聲明：原告之訴駁回。
三、兩造之爭點：原告有無得標後無正當理由而不訂約之情事？
    (一)原告主張之理由：
      1.本案所應探究者為被告就系爭採購案訂定之底價是否合
        理？及原告是否具備正當理由拒不簽約？公共工程會就
        以上二點爭議並未詳加審議，其所作判斷亦不合理。
      2.被告將系爭採購案上網公告後，僅有2 家廠商提供企劃
        書，原告報價2,732,400 元，經被告審查規格及樣品後
        ，原告之平均總分為第一順位，惟被告以原告之報價高
        於本案採購金額級距甚多，無法作為底價訂定依據，遂
        綜合參考第二家提供企劃書之廠商報價及以往購買經驗
        後訂定「合理」底價，並未悖離行情。事實上，該第二
        家提供企劃書之廠商報價明顯低於原告，其未列為第一
        順位議價廠商，足證其產品之規格材質不如原告提供之
        品質，惟被告卻將原告之報價排除不列入參考，仍以以
        往採購之廉價產品作為參考底價，更有甚者其履約保證
        金非以573,000 元作為計算基準，而係依「押標金保證
        金暨其他擔保作業辦法」第15條第2 項規定，一定金額
        以不逾預算金額10% 為原則。而以預算數684,000 元乘
        以上限10% 等於68,400元，再扣除尾數以68,000元訂為
        履約保證金，不免有故意誤導廠商之嫌，概被告就本件
        採購預算既為684,000 元，且明知原告所提供之樣品優
        於先前採購之隔離衣、帽，有意向原告購買，惟仍刻意
        將原告之報價排除作為底價之參考，以原告為第一優先
        議價廠商，卻吝於將底價稍作提高，心存以低價購買超
        值物品之僥倖，其底價之訂定顯然脫離現實。
      3.原告經常參與各機關之採購案，根據以往經驗，公告內
        容大都有註明預算金額，且押標金或履約保證金通常為
        預算金額或底價之5~7%，本案被告所定履約保證金為68
        ,000元，如以占預算金由6%推估預算應有百萬餘元，再
        以底價為預算八、九成計算也應有80萬元以上，原告經
        2 次減價後之報價為92萬元，因此依投標經驗推算底價
        為8 、90萬元，尚在原告所能接受之範圍。詎被告所定
        底價竟只有573,000 元，單材料費就不足此數目，原告
        認為被告於採購公告未註明預算金額，就底價及履約保
        證金之訂定亦有諸多不合理之處，且有誤導廠商之嫌，
        進而向被告提出異議，惟被告執意要求原告訂約，否則
        將依政府採購法第101 條第1 項第7 款規定，將原告刊
        登政府採購公報，被告以該罰則要求原告虧本賠售，等
        於逼迫廠商選擇接受賠本生意或1 年內之營運發生困難
        ，此蠻橫作法，豈是政府機關對社會大眾或廠商應有之
        態度。是被告異議之處理結果及公共工程委員會之審議
        判斷有失客觀，被告將原告刊登政府採購公報，其處分
        難令人甘服。
    (二)被告主張之理由：
      1.經查，系爭採購案係屬未達公告金額但逾公告金額1/10
        採購案，被告依政府採購法第49條規定，辦理公開取得
        書面報價或企劃書，經96年6月13日上網公告，共有2家
        廠商提供企劃書或報價單；是依中央機關未達公告金額
        採購招標辦法第3 條規定，經機關首長或授權人員核准
        後，改採限制性招標，逕依實際家數改採議、比價方式
        辦理，決標方式為訂有底價參考最有利標精神得標。惟
        於審查階段被告發現原告之企劃書報價為2,732,400 元
        ，高於系爭採購金額甚多，遂去電了解，原告表示報價
        無誤，並說明如通過規格審查，待進入議價階段再減價
        即可，故被告參考第二家廠商報價及以往購買經驗後訂
        定合理底價，並未悖離行情。
      2.次查，依政府採購公告及公報發行辦法第11條第3 項規
        定，系爭採購之預算及預計金額，「得」於招標公告中
        一併公開，與同條第1 項及第2 項規定之採購類型，「
        應」於招標公告公開預算金額不同，尚難謂系爭採購程
        序有不適法之處；另依押標金保證金暨其他擔保作業辦
        法第15條第2 項規定，前項一定金額，以不逾預算金額
        或預估採購總額之10% 為原則，被告以系爭採購預算金
        額684,000 元10% 扣除尾數後之68,000元訂定履約保證
        金，與前開規定並無不合，況該履約保證金業於議（比
        ）價通知書中載明，資訊揭露應屬充分，是原告謂押標
        金或履約保證金通常為預算金額或底價之5~7%等語，實
        屬臆測之詞，洵不足採。
      3.復查，系爭採購案決標方式為訂有底價參考最有利標精
        神得標，即系爭採購財物不織布隔離衣帽鞋套，依不同
        廠商供應，於材質、透氣度、活動力及柔軟度、張力、
        剪裁等項目有不同履約結果，是被告亦製作投標廠商規
        格審查表逐一審查，始將原告列為第一議價廠商，非以
        價格為唯一考量因素，故被告所稱，顯無理由。又承上
        所述，被告分生所承辦人員已去電向原告表明所定標價
        過高乙事，惟原告仍願待議價程序進行減價，況經議價
        會議減價後，原告已於標價清單書明願依底價承作，並
        於決標紀錄等相關文件簽章，其程序皆合於規定，原告
        自不得於得標後復以底價不合理為由拒絕簽約。
      4.綜上，被告認定原告拒絕簽約，有政府採購法第101 條
        第1 項第7 款規定之情事，乃通知原告將依同法規定刊
        登政府採購公報，於法尚無不符，原異議處理結果為相
        同認定，亦無不合。
    理  由
一、按「機關辦理採購，發現廠商有下列情形之一，應將其事實
    及理由通知廠商，並附記如未提出異議者，將刊登政府採購
    公報：…七得標後無正當由而不訂約者。…」政府採購法第
    101條第1項第7款定有明文。
二、本件被告之分子生物所係採訂有底價並參考最有利標之方式
    辦理系爭採購案，於96年6 月13日上網公告，取得原告及另
    一家廠商共二家廠商之企劃書後，經審查程序，擇定原告為
    優先廠商，於96年7 月17日進行議價程序。當日，歷經二次
    減價仍未進入底價，原告之代理人表示願依底價承作，被告
    所屬分子生物所乃以底價573,000 元宣布決標予原告。嗣原
    告以底價訂定不合理為由，要求重新議價後再行簽約，被告
    之分子研究所因認其具備無正當理由而拒不簽約之情形，以
    96年7 月31日分生字第0960003570號函限期原告訂約，如仍
    拒不訂約，將依政府採購法第101 條第1 項第7 款規定刊登
    於政府採購公報，原告提出異議，經被告以96年8 月23日總
    務字第0960245960號函駁回其異議之事實，為兩造所不爭，
    並有系爭採購案投標須知、公告資料、底價表、審查表、原
    告報價單、決標紀錄及前開各函比附原處分卷第7 、8 、14
    、18 、19 、46、48、50-54 頁可稽，堪信為真實。
三、原告起訴主張：被告認同其提供之樣品品質優良，卻仍以以
    往採購劣質品之價格作為底價，故意將原告之報價排除在外
    ，於採購公告未註明預算金額，顯不合理；況被告如認其報
    價過高，即不應將其列為第一優先廠商，且依其參與各機關
    標案，幾不曾見過以預算金額10% 作為履約保證金之案例，
    誤導其錯估情勢及底價，被告要求原告虧本賠售，顯非合理
    等語。故本件之爭執，在於原告是否有得標後無正當理由而
    不訂約之情事？
四、經查：
    (一)按「機關依投標廠商資格與特殊或巨額採購認定標準第5
      條第3 項規定辦理者，應於招標公告或招標文件公開預算
      金額。機關辦理前項以外之查核金額以上採購，應於招標
      公告公開預算金額。但轉售或供製造、加工後轉售之採購
      ，或其預算金額涉及商業機密者，不在此限。前二項以外
      採購之預算及預計金額，得於招標公告中一併公開。」為
      政府採購公告及公報發行辦法第11條所明定。查系爭採購
      案並非屬前揭法條第1 項及第2 項所定「應」於招標公告
      公開預算金額之採購類型，則依同條第3 項規定，系爭採
      購案之預算金額，係屬「得」於招標公告中一併公開之事
      項，被告之分子生物所基於行政裁量未於招標公告公開系
      爭採購案之預算金額，於法並無不合。
    (二)次按，押標金保證金暨其他擔保作業辦法第15條第2 項規
      定：「前項一定金額，以不逾預算金額或預估採購總額之
      10% 為原則。」本件採購案之預算金額為684,000 元，被
      告之分子生物所以該金額10% 扣除尾數後之68,000元訂定
      履約保證金，與前開規定無違，況該履約保證金業於議(
      比) 價通知書中載明( 見原處分卷第44頁) ，資訊揭露應
      屬充分，原告無任何具體佐證資料，自行揣測履約保證金
      額為底價5%至10% ，自應承擔其揣測錯誤之風險，而不得
      指摘被告之分子生物所訂定之底價金額不合理，進而於得
      標後拒絕簽約。此外，被告之分子生物所依據多年來採購
      相同規格標的之經驗，就系爭採購案之預算訂為684,000
      元，底價訂為573,000 元，亦有前述底價表及94年、95年
      採購相同規格之得標金額附審議卷可稽，更難謂該底價有
      不合理之處。
    (三)又查，系爭採購案決標方式為訂有底價參考最有利標精神
      得標，即系爭採購財物不織布隔離衣帽鞋套，依不同廠商
      供應，於材質、透氣度、活動力及柔軟度、張力、剪裁等
      項目有不同履約結果，被告亦製作投標廠商規格審查表逐
      一審查，始將原告列為第一議價廠商，非以價格為唯一考
      量因素，此有投標廠商規格審查表可稽(見原處分卷第18
      、19頁) ，又本件經議價會議減價後，原告已於標價清單
      書明願依底價承作，並於決標紀錄等相關文件簽章，其程
      序皆合於規定，原告自不得於得標後，復以底價不合理為
      由拒絕簽約。
五、綜上所述，原告之主張，尚非可採。被告以原告於得標後無
    正當理由而不訂約，依前揭政府採購法第101 條第1 項第7
    款規定，通知將原告公司名稱及相關情形刊登政府採購公報
    ，並駁回原告異議之處理結果，並無違誤，審議判斷予以維
    持，亦無不合，原告仍執前詞，訴請撤銷，為無理由，應予
    駁回。
據上論結，本件原告之訴為無理由，爰依行政訴訟法第98條第1
項前段，判決如主文。
中    華    民    國    97    年     7    月   23     日
                    臺北高等行政法院第二庭
                              審判長法  官  徐瑞晃
                                    法  官  陳金圍
                                    法  官  蕭惠芳
上為正本係照原本作成。
如不服本判決，應於送達後20日內，向本院提出上訴狀並表明上
訴理由，如於本判決宣示後送達前提起上訴者，應於判決送達後
20日內補提上訴理由書（須按他造人數附繕本）。
中    華    民    國    97    年     7    月   23     日
                                    書記官   李淑貞


司法院資訊處製作；財團法人民間司法改革基金會備份。
